ACORDAO-COMPLETO-2552101

ACÓRDÃO 6053/2022 ATA 33/2022 - PRIMEIRA CÂMARA

VISTOS, relatados e discutidos estes autos de Representação autuada pela Secretaria de Controle Externo de Aquisições Logísticas, com a finalidade de apurar possíveis irregularidades ocorridas no âmbito do contrato 7/2020-SESAP, celebrado por dispensa de licitação fundamentada na Lei 13.979/2020, pela Secretaria de Estado da Saúde Pública do Rio Grande do Norte - SESAP/RN.
ACORDAM os Ministros do Tribunal de Contas da União, reunidos em sessão da 1ª Câmara, ante as razões expostas pelo Relator, com fundamento nos arts. 26, 28 inciso II, 58, inciso II da Lei 8.443/1992, nos arts. 214, letra "a", 237, inciso VI, parágrafo único, 268, inciso II do Regimento Interno do Tribunal, em:
9.1. conhecer da presente representação para, no mérito, considerá-la parcialmente procedente;
9.2. rejeitar as razões de justificativa apresentadas por Ana Maria de Castro Magalhães, Maria Valéria Bezerra e Cipriano Maia de Vasconcelos e aplicar-lhes multas individuais no valor de R$ 8.000,00 (oito mil reais) , a serem recolhidas aos cofres do Tesouro Nacional, com incidência de encargos legais, calculados da data deste acórdão até a data do pagamento, se este for efetuado após o vencimento do prazo abaixo estipulado;
9.3. fixar prazo de quinze dias, a contar da notificação, para comprovação, perante o Tribunal, do recolhimento da dívida;
9.4. autorizar a cobrança judicial da dívida, caso não atendida a notificação;
9.5. autorizar, desde logo, caso solicitado pelos responsáveis, o pagamento da dívida em até 36 parcelas mensais e consecutivas e fixar o vencimento da primeira parcela em quinze dias a contar do recebimento da notificação e o das demais a cada trinta dias, com incidência de encargos legais sobre o valor de cada parcela; 
9.6. alertar os responsáveis que a inadimplência de qualquer parcela acarretará vencimento antecipado do saldo devedor;
9.7. informar à Secretaria de Estado da Saúde Pública do Rio Grande do Norte e ao Procurador da República no Estado do Rio Grande do Norte, Dr. Felipe Valente Simando, neste último caso com referência ao Procedimento Preparatório 1.28.000.001452/2021-13, acerca deste acórdão, destacando que o relatório e o voto que fundamentam a deliberação ora encaminhada podem ser acessados por meio do endereço eletrônico www.tcu.gov.br/acordaos.

Representação autuada com a finalidade de apurar possíveis irregularidades ocorridas no âmbito do Contrato 7/2020-Sesap, celebrado entre a Secretaria de Estado de Saúde do Rio Grande do Norte  Sesap e a Liga Norte-Riograndense contra o Câncer  Liga, por dispensa de licitação fundamentada na Lei 13.979/2020, cujo objeto previa a disponibilização, à rede estadual, de sessenta leitos hospitalares destinados ao enfrentamento da covid-19. Análise das audiências.

Primeira Câmara

Secretaria de Saúde Pública do Rio Grande do Norte

3. Responsáveis: Ana Maria de Castro Magalhães (XXX.026.374-XX), Cipriano Maia de Vasconcelos (XXX.216.484-XX) e Maria Valéria Bezerra (XXX.469.177-XX)

13.1. Ministros presentes: Walton Alencar Rodrigues (Presidente), Benjamin Zymler e Jorge Oliveira (Relator).
13.2. Ministro-Substituto convocado: Weder de Oliveira.
13.3. Ministro-Substituto presente: Augusto Sherman Cavalcanti.

JORGE OLIVEIRA

Trata-se de representação autuada em decorrência de acompanhamento das aquisições públicas voltadas ao enfrentamento da covid-19, com a finalidade de apurar possíveis irregularidades ocorridas no âmbito do Contrato 7/2020-Sesap, celebrado entre a Secretaria de Estado de Saúde do Rio Grande do Norte - Sesap e a Liga Norte-Riograndense contra o Câncer - Liga, por dispensa de licitação fundamentada na Lei 13.979/2020, cujo objeto previa a disponibilização, à rede estadual, de sessenta leitos hospitalares.
2.	Por meio do Acórdão 1904/2022-TCU-Primeira Câmara, o Tribunal determinou a audiência dos responsáveis da Sesap pela não elaboração de estimativa de preços que justificasse os valores contratados no âmbito dos procedimentos que precederam ao contrato 7/2020-SESAP, em inobservância ao disposto no §1º, inciso VI, do art. 4º-E, da Lei 13.979/2020.
3.	Transcrevo a seguir a instrução preparada pela Secretaria de Controle Externo de Aquisições Logísticas - Selog (peça 119) , aprovada pelas instâncias superiores competentes (peças 120 e 121) :
	"Trata-se de representação autuada em atendimento a despacho da Ministra Ana Arraes proferido em decorrência de acompanhamento das aquisições públicas voltadas ao enfrentamento da Covid-19 realizado no TC Processo 016.867/2020-3 (peça 1) , com a finalidade de apurar possíveis irregularidades ocorridas no âmbito do Contrato 7/2020-Sesap, celebrado entre a Secretaria de Estado de Saúde do Rio Grande do Norte (Sesap/RN) e a Liga Norte-Riograndense contra o Câncer (Liga) , por intermédio de dispensa de licitação fundamentada na Lei 13.979/2020, cujo objeto previa a disponibilização, à rede estadual, de sessenta leitos hospitalares destinados ao enfrentamento da Covid-19, em razão das seguintes possíveis falhas identificadas pelo Tribunal de Contas do Estado do Rio Grande do Norte (TCE/RN) no curso do processo 02771/2020-TC (peça 89, p. 12-37) :
	a) ausência de previsão contratual quanto à reversão e à incorporação dos bens ao patrimônio do estado;
	b) custeio, pelo estado, das obras físicas da estrutura que abrigaria os leitos hospitalares na Liga, em benefício futuro da entidade privada, sem previsão de integração ao patrimônio público e sem demonstração dos custos estimados, por meio de planilha orçamentária e indicação de preços de referência;
	c) ausência da memória de cálculo do investimento realizado para aquisição dos equipamentos necessários ao funcionamento dos leitos hospitalares;
	d) aparente incompatibilidade do valor das diárias de leitos de UTI (R$ 3.200,00) e de enfermaria (R$ 1.800,00) com os preços praticados no mercado, inclusive com outros contratos firmados pelo estado e que possuíam objetos semelhantes; e
	e) empenho da despesa no valor de R$ 22.000.000,00, quando, nos termos das cláusulas contratuais, deveria ter sido empenhado a quantia de R$ 20.500.000,00.
Em instrução inicial (peças 9-10) , concluiu-se que não convinha prosseguir com a apuração dos achados descritos nas alíneas 'a', 'b' e 'c' supra, uma vez que eles já vinham sendo tratados pelo TCE/RN, sem prejuízo de ulterior atuação caso viessem a ser descumpridas as cláusulas de reversão do patrimônio ao estado. De modo análogo, que não havia razão de prosseguir com a apuração descrita na alínea 'e', tendo em vista que, em atendimento à recomendação do TCE/RN, o valor do empenho já havia sido corrigido, mediante anulação da parcela excedente de R$ 1.500.000,00.
No que se refere aos preços das diárias dos leitos de UTI e de enfermaria, objeto da alínea 'd', as informações do Relatório de Auditoria do TCE/RN (peça 5) e da manifestação da Sesap/RN quanto à contratação (peça 8) não se mostraram, de início, suficientes para viabilizar uma análise acerca da compatibilidade dos preços com o praticado no mercado e com outras contratações da própria Secretaria. Propôs-se então diligência à Sesap/RN para obtenção de cópia integral do processo correspondente à dispensa de licitação.
Em novo ciclo de instrução (peças 21-23) , na falta de manifestação da Sesap/RN quanto ao atendimento da diligência do Tribunal, mesmo após reiteração, propôs-se aplicação de multa ao Secretário Estadual de Saúde Pública do Rio Grande do Norte e nova diligência para obtenção da documentação, porquanto essencial para o deslinde do processo. As proposições foram acolhidas pelo Tribunal, que adotou o Acórdão 1376/2021-TCU-Plenário, aplicando multa ao responsável e expedindo determinação àquela Secretaria para que encaminhasse os elementos processuais antes requeridos em diligência (peça 24) .
Vindo finalmente os documentos aos autos, coube à instrução das peças 59-60 analisá-los. Concluiu-se que as razões apresentadas pela Sesap/RN e as contratações apontadas como paradigma não eram suficientes para justificar o valor das diárias dos leitos de UTI (R$ 3.200,00) e de enfermaria (R$ 1.800,00) contratados com a Liga; e que não havia, no âmbito do processo, justificativa para a contratação por valores superiores aos valores estimados, conforme preconizado no art. 4º-E, §3º, da Lei 13.979/2020.
Procedeu-se então à oitiva da Sesap/RN, para que se manifestasse sobre a ausência de planilha detalhada dos custos que resultaram no preço das diárias de leitos de UTI e de enfermaria pactuados no contrato, porquanto essencial para a estimativa de preços exigida pelo art. 4º-E, § 1º, inc. VI, da Lei 13.979/2020; e quanto ao sobrepreço verificado nos preços das diárias dos leitos de UTI e de enfermaria contratados, em comparação com o preço médio praticado em contratos contemporâneos e análogos, de modo que fosse demonstrada, objetivamente, a adequabilidade dos preços praticados com o valor estimado ou apresentada justificativa para a contratação por valores superiores aos estimados.
Ficou a cargo da instrução das peças 95-96 analisar as manifestações da Sesap/RN. No tocante à ausência de planilha detalhada dos custos que resultaram nos preços pactuados para as diárias de leitos de UTI e de enfermaria, concluiu-se que, apesar da especificidade dos serviços, envolvendo pacientes oncológicos, e da celebração de um termo de ajustamento de conduta (TAC) entre Ministério Público do Estado do Rio Grande do Norte, Ministério Público Federal, Ministério Público do Trabalho, Estado do Rio Grande do Norte e Liga Norte-Riograndense Contra o Câncer (peça 7, p. 2-8) , a Secretaria não obteve êxito em demonstrar a estimativa dos preços do contrato, incorrendo assim em irregularidade da qual deveria ser cientificada, a fim de evitar sua repetição.
Acerca do sobrepreço suscitado, concluiu-se, diante da especificidade do contrato, que previa tratamento oncológico simultâneo com o tratamento de Covid-19, e de outras circunstâncias que impediam uma perfeita comparação entre os instrumentos contratuais utilizados como parâmetros de preços, bem como em razão de ter sido celebrado previamente um TAC no qual restaram pactuados os preços das diárias de leitos de UTI e de enfermaria, que não se dispunha de elementos que permitissem identificar com precisão o débito, incorrendo-se assim na previsão do §1º, incisos I e II, do art. 210 do RI/TCU, ao estabelecerem que a apuração do débito por estimativa, na hipótese de não ser possível verificar com exatidão o real valor devido, deve ser feita apenas nos casos em que, por meios confiáveis, for possível apurar uma quantia que seguramente não exceda o real valor devido. Sendo inviável a caracterização do débito, ainda que por estimativa, ausente assim pressuposto essencial para instauração de eventual tomada de contas especial, de tal forma que não havia razão para a continuidade da representação quanto a este aspecto.
O Ministro-relator, em seu Voto (peça 98) , ratificou a proposta acerca da não configuração do débito, tendo afirmado ser inequívoco que a comparação com os preços praticados em outros contratos se revelava insuficiente para se chegar a uma conclusão confiável acerca do eventual sobrepreço e do seu montante estimado. Porém discordou quanto à proposta de ciência da Sesap/RN. Segundo ele, porque toda a situação poderia ter sido evitada caso os responsáveis pela contratação tivessem elaborado, no curso do processo, uma estimativa dos preços dos leitos. Tratava-se de obrigação inerente às aquisições sem o devido processo licitatório, prevista mesmo na Lei 13.979/2020, vigente à época com medidas extraordinárias para facilitar as aquisições destinadas ao enfrentamento da pandemia do Coronavírus. A omissão dos gestores, por conseguinte, se revestia de gravidade a ser sopesada, porquanto acabava impossibilitando que os órgãos de controle verificassem, com a segurança necessária, a regularidade dos preços praticados.
Nesse sentido, propôs, no que foi acolhido pelo Tribunal (Acórdão 1904/2022-TCU-Primeira Câmara; peça 97) , a audiência dos responsáveis da Sesap/RN pela não produção da estimativa de preços no âmbito dos procedimentos que precederam ao contrato 7/2020-Sesap, em inobservância ao disposto no §1º, inciso VI, do art. 4º-E, da Lei 13.979/2020.
Os autos retornaram a esta Unidade Técnica para identificação dos responsáveis pela não produção da estimativa de preços da contratação, o que coube à instrução das peças 100-101. Entendeu-se que deviam responder pela audiência os seguintes responsáveis, conforme detalhado na proposta de encaminhamento e na matriz de responsabilização anexada ao final daquela instrução: Ana Maria de Castro Magalhães e Maria Valéria Bezerra, que haviam subscrito, como "Cirurgiã Dentista" e "Coordenadora", respectivamente, a justificativa da contratação, a justificativa de preços e o termo de referência da dispensa de licitação; e Cipriano Maia de Vasconcelos, Secretário de Estado da Saúde Pública, que havia ratificado as justificativas de preço e da contratação e aprovado o termo de referência, autorizando o prosseguimento do feito, assim como, ratificado o termo da dispensa de licitação.

	D. Histórico de Comunicações

	Pronunciamento do Diretor (delegação de competência 
	Peça 101
	9/5/2022

	Ofícios Encaminhados aos Responsáveis

	À Sra. Maria Valéria Bezerra
	Ofício 19627/2022-TCU/Seproc, de 9/5/2022 (peça 103) 

	Ao Sr. Cipriano Maia de Vasconcelos
	Ofício 19626/2022-TCU/Seproc, de 9/5/2022 (peça 104) 

	À Sra. Ana Maria de Castro Magalhães
	Ofício 19625/2022-TCU/Seproc, de 9/5/2022 (peça 105) 

	E. Documentos Apresentados em Resposta às Audiências e Oitivas

	Por Maria Valéria Bezerra, Ana Maria de Castro Magalhães e Cipriano Maia de Vasconcelos  

	Manifestação do Núcleo Especial junto aos Tribunais Superiores da Procuradoria-Geral do Estado do Rio Grande do Norte (peça 114, repetindo-se nas peças 115 e 116) 

	F. Exame Técnico

	F.1. Exame das audiências realizadas:
Item "a" não produção de estimativa de preços no âmbito dos procedimentos que precederam ao Contrato 7/2020-Sesap.
Conduta das responsáveis Ana Maria de Castro Magalhães e Maria Valéria Bezerra:
Subscreveram, sendo responsáveis pela elaboração, a justificativa de preços e a justificativa da contratação, dando aval à contratação da Liga por dispensa de licitação, quando se pronunciaram: i. na justificativa de preços (peça 40, p. 206-218) , pela razoabilidade dos preços das diárias dos leitos de UTI e de enfermaria propostos pela Liga, afirmando que eles estavam em consonância com os preços praticados no mercado e apontando existir vantagem econômica para o estado na contratação, a despeito da ausência de uma planilha de custos demonstrativa dos preços da Liga e da ineficácia das propostas de preços e das contratações utilizadas na justificativa de preços como parâmetros para comparação; e, ii. na justificativa da contratação (peça 40, p. 190-205) , pela adequabilidade dos preços propostos pela Liga aos preços praticados no mercado;
Conduta do responsável Cipriano Maia de Vasconcelos:
Ratificou as justificativas de preço e da contratação, quando então autorizou o prosseguimento do processo de dispensa de licitação (peça 40, p. 337) ; e ratificou o Termo de Dispensa de Licitação 34/2020, em favor da Liga (peça 40, p. 380-381) .
Razões de justificativa apresentadas por Ana Maria de Castro Magalhães, Maria Valéria Bezerra e Cipriano Maia de Vasconcelos, em resposta aos Ofícios 19625, 19627 e 19626/2022-TCU/Seproc, respectivamente (peças 114, repetindo-se nas peças 115 e 116) :
	a) a irregularidade que justificou a oitiva dos defendentes consistiu na suposta não produção da estimativa de preços na contratação realizada, conforme expressamente previsto no Acórdão do Tribunal que a determinou;
	b) entretanto, a pesquisa de preços foi devidamente realizada para a contratação em análise, conforme é possível observar nas p. 206-218 da peça 40 [referindo-se à Justificativa de Preço da contratação], de tal modo que não há razão, então, para se falar em ausência de pesquisa de preços;
	c) de todo modo, como forma de demonstrar a regularidade da contratação, passa-se a esclarecer os questionamentos formulados pela unidade técnica do TCU, relativos ao conteúdo da estimativa de preço;
	d) a contratação em exame possui peculiaridades que a distinguem dos parâmetros utilizados pela unidade técnica para ventilar a suposta inadequação da pesquisa de preços realizada;
	e) os leitos contratados com a Liga foram destinados, preferencialmente, a pacientes oncológicos e infectados pelo novo coronavírus, o que, por óbvio, em razão da necessidade perene de assistência oncológica, acarreta aumento nos custos despendidos;
	f) além disso, diferentemente de outros contratos tomados como base pelo TCU, que possuíam como objeto somente a locação e a gestão de leitos, o contrato com a Liga se assemelhou mais a um serviço de hospital de campanha, porquanto envolvia, além da locação dos equipamentos de um leito de UTI e da força de trabalho correspondente, toda a infraestrutura logística e os insumos, a exemplo de lavanderia, água, energia, geradores, médicos, exames laboratoriais e de imagem, medicamentos, alimentação;
	g) em razão dos aspectos patrimoniais, embora o contrato firmado com a Liga tenha aparentado ser mais custoso ao erário, ele foi, da mesma forma, a contratação mais robusta e abrangente, na medida em que coube ao Estado implementar toda uma estrutura física, devidamente incluída ao acervo patrimonial estatal, conforme pactuado entre as partes;
	h) a própria unidade técnica do TCU, em seu relatório [reportando-se aos itens 34 a 36 da instrução da peça 95, a seguir transcritos], reconheceu as peculiaridades do Contrato 7/2020-Sesap diante dos outros ajustes, "trazendo elementos que demonstram haver compatibilidade entre os recursos despendidos e a especificidade do atendimento realizado";
34. O Contrato 7/2020-Sesap, porque destinado a pacientes oncológicos acometidos de Covid, guarda, de fato, especificidade que não permite compará-lo com outras contratações ditas semelhantes. O tratamento especializado por certo que incide em custos mais elevados, incluindo medicamentos quimioterápicos, os quais, conquanto não tenham sido evidenciados, dificultam, senão inviabilizam, a comparação com outros contratos de implantação de hospitais de campanha nos quais não estava prevista tal particularidade.
35. O tratamento oncológico simultâneo com o tratamento de Covid pode justificar, por exemplo, a diferença substancial nos preços das diárias de leitos de enfermaria. Tomando como exemplo o Contrato 405/2020, celebrado pelo Governo do Ceará (peça 59, p. 10-11) , cuja diária de leito de UTI (R$ 3.000,00) foi a que mais se aproximou do preço da diária contratada pela Sesap/RN com a Liga (R$ 3.200,00) , tem-se uma diária de leito de enfermaria de R$ 650,00, enquanto a do Contrato 7/2020-Sesap ficou em R$ 1.800,00.
36. Outras circunstâncias também impõem limites à comparação entre os contratos. No caso do Contrato 405/2020, do Governo do Ceará, tomado aqui como exemplo em razão de que são aproximados os valores cobrados pelos leitos de UTI, o instrumento previu um pagamento mínimo mensal, que correspondia à despesa com oitenta leitos clínicos, independentemente da ocupação (peça 54, p. 5) , ao passo que os pagamentos no âmbito do Contrato 7/2020-Sesap eram devidos apenas na hipótese de leitos efetivamente ocupados
	i) destacando-se, no contrato com a Liga, a correlação entre a ocupação dos leitos e os pagamentos realizados, que se davam apenas com base nos leitos efetivamente ocupados, não havendo repasse mínimos de recursos, como ocorreu no Ceará. Ou seja, as despesas realizadas pelo Estado do Rio Grande do Norte se deram estritamente dentro da efetiva necessidade de utilização dos leitos contratados, o que denota observância à economicidade;
	j) assim, considerando que o contrato com a Liga não previa pagamento mínimo, não é possível utilizar o custo unitário dos leitos como parâmetro para apuração de eventual onerosidade, sendo necessário cotejar o gasto total de cada contrato frente ao número de diárias efetivamente utilizadas, a fim de verificar o efetivo custo incorrido em cada contrato, considerando que a previsão de pagamento mínimo distorce o valor efetivamente pago por cada leito, em caso de ociosidade;
	k) também não merece subsistir a alegação de onerosidade excessiva do contrato da Liga em razão da previsão de que os respiradores seriam fornecidos pelo Estado, quando, nos contratos adotados como paradigma, referido fornecimento era de responsabilidade da contratada. Porque, ao contrário dos outros ajustes, todos os equipamentos foram, ao final, revertidos ao Estado;
	l) ademais, caso se considere que a pesquisa de preços apresentada não serviu como estimativa, deve-se reconhecer que a própria justificativa de preços atende à necessidade de se motivar a dispensa da pesquisa de preços e a contratação por preço superior ao de mercado, conforme expressamente autoriza o art. 4º-E, §§ 2º e 3º, da Lei 13.979/2020, em razão da especificidade do leito de UTI, para pacientes oncológicos acometidos por Covid. Sendo que tal motivação constou expressamente na justificativa de preços (peça 40, p. 208) :
Ademais, o § 3º do mesmo artigo dispõe que os preços obtidos a partir da estimativa de que trata o inciso VI do caput não impedem a contratação pelo Poder público por valores superiores decorrentes de oscilações ocasionadas pela variação de preços, hipótese em que deverá haver justificativa nos autos.
Desse modo, a análise dos dispositivos acima nos remete à constatação de que o preço praticado poderá levar em consideração tanto a estimativa de preços efetivamente realizada, de acordo com as alíneas previstas no inciso VI, § 1º, do art. 4º-E, ou ainda ser formalizada por valores superiores decorrentes de oscilações ocasionadas pela variação de preços.
	m) além disso, conforme exposto pela unidade técnica do Tribunal, antes da celebração do Contrato 7/2020-Sesap, houve uma série de reuniões entre órgãos do Estado do Rio Grande do Norte e representantes do Ministério Público Estadual, do Ministério Público Federal e do Ministério Público do Trabalho, a partir das quais foi firmado um TAC em que se ratificou os preços das diárias dos leitos contratados;
	n) de modo que os responsáveis pela fixação dos preços examinados neste processo não foram apenas os agentes públicos arrolados, mas todas as partes do TAC, que discutiram os preços praticados, defenderam a sua adequação e razoabilidade e os submeteram à homologação judicial;
	o) mesmo diante de todas as peculiaridades, o preço do contrato não chegou a destoar daqueles praticados por outros entes federativos na pandemia, a exemplo do estudo realizado pela Planisa (peça 94) , empresa especialista em gestão de custos para a saúde, onde ficou constatado, nos hospitais de campanha em todo o país, que o custo médio foi de R$ 3.365,00 para pacientes em UTI e de R$ 1.568,00 para pacientes em leitos não críticos, como em leitos de enfermaria;
	p) não há, portanto, elementos concretos que conduzam à existência de sobrepreço no Contrato 7/2020-Sesap, considerando suas especificidades e peculiaridades e a prática de preços compatíveis com a média praticada no âmbito de outros entes federativos;
	q) noutro ponto, o TCU questionou a ausência, na proposta de preços apresentada pela Liga, dos custos unitários da contratação, entendendo que, por trazer elementos genéricos para cada atividade do objeto, poderia haver irregularidades no montante do preço global;
	r) deve-se ressaltar, no entanto, que, em razão de os leitos de UTI contemplarem serviços, equipamentos e medicamentos interdependentes - a exemplo da bomba infusora, cujo custo não pode ser aferido se não houver medicamento a ser ministrado e profissional para realizar a prescrição e a administração -, não seria viável a apresentação de custos unitários para internações, justamente porque não se saberia, de antemão, a complexidade de cada tratamento;
	s) deve-se reconhecer que nos outros contratos paradigmas invocados pela UT do TCU também não houve a apresentação de custos unitários para os leitos de UTI. Se a ausência de custos unitários é realidade em todos os contratos relacionados à contratação de leitos de UTI, evidente que tal circunstância não pode ser caracterizada como uma irregularidade na contratação em exame;
	t) reforça esse entendimento o fato de que a própria Advocacia Geral da União, em seu Parecer 6/2020/CNMLC/CGU/AGU, opinou expressamente pela possibilidade de afastamento da decomposição dos custos unitários, no contexto das contratações voltadas ao enfrentamento à pandemia:
VII - A decomposição do custo global nos respectivos custos unitários é recomendável, porém pode ser afastada de forma juridicamente válida, em sendo uma medida necessária para o enfrentamento da situação de emergência em saúde pública;
	u) além disso, sabe-se que a principal utilidade da decomposição em custos unitários é evitar a prática de jogo de planilhas, quando aditivos desnaturam a composição e o valor inicialmente previstos na licitação e no contrato. Se não houve aditivos dessa natureza no Contrato 7/2020-Sesap, não há por que se falar em falha grave decorrente da ausência de custos unitários na estimativa de preços;
	v) ressalta-se ainda o disposto nos artigos 20 e 22 da LINDB, no sentido de que as deliberações administrativas devem considerar não apenas os valores em abstrato, mas também as consequências práticas da decisão e as dificuldades reais do gestor, levando em conta a necessidade e a adequação da medida imposta;
	x) nesse sentido, reitera-se que o Contrato 7/2020-Sesap foi firmado no período mais crítico da pandemia do novo coronavírus, em que a taxa de letalidade do vírus era altíssima, o que se agravava pela urgência na disponibilização de leitos; e
	y) o chamamento público realizado pelo estado acabou sendo fracassado, dando ensejo à dispensa de licitação que gerou o Contrato 7/2020-Sesap. O insucesso do certame licitatório, no mês mais crítico de toda a pandemia no País, em especial no Rio Grande do Norte, constitui-se em fator real de dificuldade, a justificar eventuais falhas formais ocorridas na contratação. Todo o contexto fático vivenciado pelos gestores à época do ajuste, em razão da situação de calamidade, deve ser sopesado na análise do Tribunal.
Análise:
Considerando a identidade entre as razões de justificativa apresentadas por Ana Maria de Castro Magalhães, Maria Valéria Bezerra e Cipriano Maia de Vasconcelos, elas serão analisadas conjuntamente.
Convém retomar, para melhor compreensão do problema, que, já na instrução das peças 59-60, se concluiu que as razões apresentadas pela Sesap/RN e as contratações apontadas como sendo paradigmáticas não eram suficientes para justificar o valor das diárias dos leitos de UTI (R$ 3.200,00) e de enfermaria (R$ 1.800,00) contratados com a Liga; e que não havia, no âmbito do processo, justificativa para a contratação por valores superiores aos valores estimados, conforme preconizado no art. 4º-E, §3º, da Lei 13.979/2020.
Procedeu-se então à oitiva da Sesap/RN, para que se manifestasse sobre a ausência de planilha detalhada dos custos que resultaram no preço das diárias de leitos de UTI e de enfermaria pactuados no contrato, porquanto essencial para a estimativa de preços exigida pelo art. 4º-E, §1º, inciso VI, da Lei 13.979/2020; e quanto ao sobrepreço verificado nos preços das diárias dos leitos de UTI e de enfermaria contratados, em comparação com o preço médio praticado em contratos contemporâneos e análogos, de modo que fosse demonstrada, objetivamente, a adequabilidade dos preços praticados com o valor estimado ou apresentada justificativa para a contratação por valores superiores aos estimados.
Na análise das manifestações da Sesap/RN (peças 95-96) , concluiu-se, no tocante à ausência de planilha detalhada dos custos que resultaram nos preços pactuados para as diárias de leitos de UTI e de enfermaria, que, apesar da especificidade dos serviços, envolvendo pacientes oncológicos, e da celebração do TAC, a Secretaria não obteve êxito em demonstrar a estimativa dos preços do contrato, incorrendo assim em irregularidade da qual deveria ser cientificada, a fim de evitar sua repetição.
Acerca do sobrepreço suscitado, concluiu-se, diante da especificidade do contrato, que previa tratamento oncológico simultâneo com o tratamento de Covid-19, e de outras circunstâncias que impediam uma perfeita comparação entre os instrumentos contratuais utilizados como parâmetros de preços, bem como em razão de ter sido celebrado previamente um TAC, que não se dispunha de elementos que permitissem identificar com precisão o débito, incorrendo-se assim na previsão do §1º, incisos I e II, do art. 210 do RI/TCU., de tal modo que, sendo inviável a caracterização do débito, ainda que por estimativa, ausente pressuposto essencial para a instauração de eventual tomada de contas especial, não haveria razão para a continuidade da representação quanto a este aspecto.
No Voto condutor do Acórdão 1904/2022-TCU-Primeira Câmara (peça 98) , o Ministro-relator ratificou a proposta acerca da não configuração do débito, tendo afirmado ser inequívoco que a comparação com os preços praticados em outros contratos se revelava insuficiente para se chegar a uma conclusão confiável acerca do eventual sobrepreço e do seu montante estimado. Porém, discordou quanto à proposta de ciência da Sesap/RN em face da ausência de estimativa dos preços do contrato, tendo determinado, quanto a este aspecto, a audiência dos responsáveis.
Segundo o relator, porque toda a situação poderia ter sido evitada caso os responsáveis pela contratação tivessem elaborado, no curso do processo, uma estimativa dos preços dos leitos. Tratava-se de obrigação inerente às aquisições sem o devido processo licitatório, prevista mesmo na Lei 13.979/2020, vigente à época com medidas extraordinárias para facilitar as aquisições destinadas ao enfrentamento da pandemia do Coronavírus. A omissão dos gestores se revestia assim de gravidade a ser sopesada, porquanto acabava impossibilitando os órgãos de controle de verificar, com a segurança necessária, a regularidade dos preços praticados.
Pois bem, vêm agora os responsáveis, representados pela Procuradoria-Geral do Estado do Rio Grande do Norte, insistir na tese de que as pesquisas de preços realizadas, dadas as peculiaridades da contratação, porque visava ao atendimento de pacientes com câncer acometidos de Covid-19, e a infraestrutura logística envolvida, porque se assemelhava o contrato à instalação de um hospital de campanha, serviriam como estimativa do preço da contratação.
Entretanto, tal linha de argumentação já foi refutada no curso da instrução processual. Veja-se nesse sentido o seguinte parágrafo, lançado a título conclusivo após a análise dos instrumentos contratuais utilizados pela Sesap/RN como referência para os preços dos leitos de UTI e de enfermaria pactuados no Contrato 7/2020/Sesap (peça 59, p. 9) :
34. Com efeito, os argumentos e contratações apontadas pela SESAP/RN não são suficientes para comprovar a adequabilidade dos preços praticados no contrato 7/2020, celebrado com a LIGA, no que tange às diárias dos leitos de UTI (R$ 3.200,00) e de enfermaria (R$ 1.800,00) . O cálculo realizado a partir das propostas apresentadas no chamamento público frustrado, mostra-se equivocado, enquanto as contratações similares de outros entes públicos indicadas como paradigmas apresentam majoritariamente preços inferiores, principalmente no que tange às diárias de leitos de enfermaria (R$ 650,00 no contrato do Estado de Ceará e de R$ 400,00 no contrato celebrado pela própria SESAP/RN com o Hospital Wilson Rosado) . Portanto, ainda que se considere que a indicação dos contratos apontados como estimativa de preços a que alude o art. 4º-E, inciso VI, da Lei 13.979/2020, tem-se que a mesma não serve para justificar o valor das diárias dos leitos contratados, não havendo no bojo do processo justificativa para a contratação por valores superiores ao estimado, conforme preconizado no art. 4º-E, § 3º, da Lei 13.979/2020.
Os responsáveis argumentam também que, se fosse o caso de não considerarmos a pesquisa de preços eficaz como estimativa de preços do contrato, que a justificativa de preços produzida atenderia à necessidade de se motivar a dispensa de pesquisa de preços e a contratação por preço superior ao de mercado, conforme autorizaria o art. 4º-E, §§ 2º e 3º, da Lei 13.979/2020, em razão de que tal motivação teria constado na justificativa de preços.
Entretanto, no trecho mencionado (peça 40, p. 207-208) , a Justificativa de Preços está se referindo, genericamente, às hipóteses e circunstâncias admitidas pela Lei 13.979/2020 para a estimativa dos preços das contratações, para concluir que: o preço praticado poderia levar em consideração, inclusive, a estimativa de preços efetivamente realizada (inciso VI, §1º, do art. 4º-E) ;  e que a contratação poderia ser formalizada por valores superiores ao estimado, em decorrência de oscilações ocasionadas pela variação de preços (§3º do art. 4º-E) .
Em continuidade, a Justificativa de Preços informa que teria como parâmetros: as propostas apresentadas por fornecedores no âmbito do chamamento público realizado pelo Governo do Estado, o qual restou fracassado; as contratações realizadas por outros estados da Federação; os contratos celebrados pelo Estado com hospitais privados; e a locação de leitos no Hospital do Coração pelo Município de Natal/RN.
Entretanto, não se extrai de tal excerto da Justificativa de Preços motivação para dispensa de pesquisa de preços ou para contratação por preço superior ao de mercado. Primeiro em razão de que as pesquisas de preços foram realizadas, apesar de não terem sido úteis para demonstrar a adequabilidade dos preços contratados pela Sesap/RN; segundo em razão de que o §3º do art. 4º-E da Lei 13.979/2020, conquanto se refira à possibilidade de contratação por preços superiores aos de mercado, exige que seja ela decorrente de oscilações ocasionadas pela variação de preços, exigindo, nos termos do inciso II do dispositivo, efetiva fundamentação de que a variação de preços se deu por motivo superveniente, em ato que não existe no processo de contratação.
Em verdade, poderia socorrer os responsáveis a previsão do §2º do art. 4º-E da Lei 13.979/2020, quando diz que "excepcionalmente, mediante justificativa da autoridade competente, será dispensada a estimativa de preços de que trata o inciso VI do § 1º deste artigo". Todavia, conforme já se afirmou, tal justificativa excepcional também não consta do processo de contratação.
Os responsáveis sustentam ainda que, com a celebração do TAC, os preços das diárias dos leitos contratados acabaram sendo ratificados pelos signatários do ajuste, de tal modo que, além das pessoas arroladas pelo Tribunal, todas as partes do TAC, que discutiram os preços praticados, defenderam a sua adequação e razoabilidade e os submeteram à homologação judicial, deveriam ser intimados pelo TCU.
Aqui também não assiste razão aos responsáveis. Conforme já se afirmou (peça 95, p. 8) , em face de como se deu o processamento da contratação, os valores contratados não eram, pelo menos antes da celebração do TAC, inegociáveis. A Liga submeteu à Sesap/RN, inicialmente, proposta de diária de leito de UTI por R$ 3.500,00 (peça 82) . Tal valor, no entanto, após revisão solicitada pela Secretaria, com o intuito de aproximá-lo dos preços praticados no mercado, conforme se extrai da justificativa de preços (peça 85, p. 4) , acabou sendo reduzido para R$ 3.200,00, com a exclusão dos custos com hemodiálise.
Ademais, em recente deliberação do Tribunal (Acórdão 1969/2022-TCU-Plenário) , o relator, Ministro Antonio Anastasia, afirmou em seu Voto que a competência de controle externo do TCU, de matriz constitucional, não se vincula a interpretações jurídicas pactuadas em termos ou compromissos de ajustamento de conduta. Ou seja, não haveria razão para se invocar os compromissos firmados em um TAC como ensejadores da atuação do Tribunal.
Sob outro aspecto, os responsáveis alegam que, em razão de que os leitos de UTI contemplam serviços, equipamentos e medicamentos interdependentes, que ao final dependem da gravidade e da complexidade de cada tratamento, não seria viável a apresentação de custos unitários para internações.
Tal argumento não merece acolhida. Certamente que os custos de cada internação são distintos, a depender do tipo de intervenção, auxílio profissional requerido e medicação. Porém tal característica não impede o custeio dos serviços e insumos a fim de que se chegue a um custo total - ainda que estimado - de cada leito de internação, o qual seria útil para balizar o preço da contratação.
Noutro ponto, os responsáveis alegam que, da mesma forma que no Contrato 7/2020-Sesap, nos outros contratos adotados como paradigmas de preço pelo TCU também não houve o detalhamento de custos unitários para os leitos de UTI. Sendo assim, questionam a razão pela qual a ausência de custos unitários é caracterizada como uma irregularidade na contratação em exame, já que se trata de realidade em todos os contratos relacionados à contratação de leitos de UTI.
Mais uma vez, não assiste razão aos responsáveis. As contratações em comento, conforme esclarecem os itens 35-38 da instrução da peça 59, além do Contrato 405/2020, celebrado pelo Estado do Ceará, ao qual já havia se reportado a Sesap/RN, serviram de parâmetro para obtenção do que seriam os preços médios dos leitos de UTI e de enfermaria Covid contratados por outros entes da Federação. Isso porque os referidos contratos apresentavam condições similares e contemporâneas à contratação realizada pelo Estado do Rio Grande do Norte, servindo assim para verificação da adequabilidade do preço da contratação.
Não se buscava ali adentrar no mérito das contratações, a fim de se prescrutar sobre a existência ou não de estimativa ou detalhamento de preços, inclusive porque os resultados foram obtidos mediante pesquisas em bases públicas de preços, sem acesso mesmo aos próprios autos processuais. A intenção, no que se obteve êxito, era tão somente comparar os preços contratados em cada caso, em situações que se demonstravam semelhantes, com o intuito de aferir o que seria um preço médio aceitável para a contratação dos leitos de UTI e de enfermaria Covid.
Os responsáveis recorreram a um excerto do Parecer 6/2020/CNMLC/CGU/AGU, mediante o qual a Advocacia Geral da União teria opinado pela possibilidade de afastamento da decomposição dos custos unitários, no contexto das contratações voltadas ao enfrentamento à pandemia, nos seguintes termos:
 (...) 
VII - A decomposição do custo global nos respectivos custos unitários é recomendável, porém pode ser afastada de forma juridicamente válida, em sendo uma medida necessária para o enfrentamento da situação de emergência em saúde pública;
No entanto, sem adentrar nas razões que levaram a AGU a expedir tal recomendação (peça 108) , tem-se que ela esteve voltada, especificamente, para atender questionamento sobre a aplicabilidade do Decreto 7.983/2013, que estabelece regras e critérios para elaboração do orçamento de referência de obras e serviços de engenharia contratados e executados com recursos dos orçamentos da União, não se aplicando, por consequência, à presente contratação. Além disso, a recomendação em comento, ainda que se pudesse estendê-la ao Contrato 7/2020-Sesap, não desobriga a administração contratante de produzir a estimativa de preços à qual se refere o inciso VI do §1º do art. 4º- E da Lei 13.979/2020.
Por fim, os responsáveis sustentam que a principal utilidade da decomposição dos custos globais em custos unitários seria evitar a prática de jogo de planilhas, quando então aditivos contratuais desnaturam a composição e o valor inicialmente previsto na licitação e no contrato. De forma, que, não tendo havido aditivos dessa natureza no Contrato 7/2020-Sesap, não haveria razão para se falar em falha grave decorrente da ausência de custos unitários na estimativa de preços.
Novamente, não se sustentam as alegações dos responsáveis. É fato que a composição dos custos unitários, quando não conduzida adequadamente pela administração contratante, pode propiciar o "jogo de planilhas". Entretanto, tal ocorrência se verifica em obras e serviços com custos variáveis e nos quais o pagamento pelas parcelas executadas dependem de medições pelos fiscais e gestores do contrato. No caso da contratação dos leitos de UTI e de enfermaria pela Sesap/RN, os preços eram fixos, não servindo o detalhamento dos custos para tal prática reprovável.
Não se pode afirmar, ademais, que a principal utilidade da decomposição dos custos seria propiciar o jogo de planilhas. Antes disso, a demonstração dos custos incorridos serve para demonstrar a estimativa de preços, de modo a propiciar a verificação quanto à adequabilidade dos valores em face dos preços de mercado.
Não é que a decomposição dos custos globais em custos unitários seja obrigatória. O que é obrigatória é a estimativa de preços adequada. Se fosse possível fazer adequadamente a estimativa de preços, sem a composição dos custos unitários, por meio de pesquisas de preços em contratações similares, não haveria irregularidade. A questão é que, no caso concreto, conforme alegado pela própria Sesap/RN e pelos responsáveis, a contratação tinha especificidades que inviabilizavam a comparação com os outros contratos pesquisados com objetos semelhantes. Portanto, não se vislumbra outra opção, para se fazer a adequada estimativa de preços no caso concreto, se não pela composição dos custos unitários.
Reiterando-se os termos da instrução da peça 95, tem-se que a possibilidade de simplificação do processo da contratação, prevista no art. 4º-E da Lei 13.979/2020, mediante termo de referência simplificado ou projeto básico simplificado, não tem o condão de afastar a apresentação, nos autos da contratação, da planilha de custos dos preços pactuados para as diárias dos leitos contratados, que seria essencial para a estimativa de preços exigida no art. 4º-E, §1º, VI, da Lei 13.979/2020. Somente em situação excepcional, mediante justificativa da autoridade competente, que seria dispensada a estimativa de preços (§2º do art. 4º-E) , porém não se verificou tal hipótese na contratação da Liga por intermédio do Contrato 7/2020-Sesap.
Os responsáveis, conquanto tenham se referido às especificidades da contratação, não souberam traduzi-las em termos de custos do contrato, a ponto de justificarem os preços superiores aos de mercado. A Liga, quando instada pela Sesap/RN, em decorrência do acompanhamento realizado pelo TCE/RN, para apresentar o detalhamento dos preços dos leitos, limitou-se a enumerar os itens que compunham as diárias, entre exames, nutrição, medicamentos, materiais médicos e pessoal, porém sem especificar os valores de composição. Efetivamente sobre os custos, a Liga informou que não seria possível precificá-los (peça 89, p. 139-142) :
Desta forma, considerando as variáveis que norteiam um contrato de diária global, não é possível precificar de forma individualizada os inúmeros serviços necessários à prestação da atividade assistencial e os itens inclusos, os quais sofrem alterações de acordo com a ocupação dos leitos hospitalares, o fornecimento de insumos e a demanda diária dos pacientes internados.
No tocante ao cenário de pandemia vivenciado e às dificuldades reais do gestor, são circunstâncias atenuantes da conduta dos responsáveis, a serem levadas em consideração na dosimetria da multa aplicada pelo Tribunal, com suporte no §2º do art. 22 da LINDB.
Nada obstante, impõe reiterar que o então Secretário de Saúde do Estado, Cipriano Maia de Vasconcelos, estava ciente da necessidade de um demonstrativo com a composição dos preços e de que os preços propostos pela Liga não estavam em conformidade com o mercado. Tanto o era que, em Despacho de 18/4/2020 (peça 40, p. 7) , ainda no início das negociações, requereu da Liga, para continuidade do processo, que apresentasse, de forma detalhada, a memória de cálculo dos investimentos, ampliação e custeio dos leitos (até então, R$ 3.500,00 para diária UTI e R$ 1.800,00 para diária de enfermaria) , bem como informasse os parâmetros e/ou portarias do Ministério da Saúde que haviam sido utilizados para a composição desses valores. E, mais adiante, em 23/4/2020, por intermédio do Ofício 639/2020/Sesap (peça 40, p. 10-11) , solicitou à Liga que reavaliasse o custo das diárias dos leitos, com o intuito de aproximá-lo aos preços praticados no mercado.
Além disso, sem esquecer de que, no curso destes autos, foi aplicada ao Sr. Cipriano Maia de Vasconcelos a multa do art. 58, IV, da Lei 8.443/1992, em razão de ele não ter atendido, no prazo fixado e sem causa justificada, à diligência do Tribunal (Acórdão 1376/2021-TCU-Plenário; peça 24) . Até presentemente, não consta nos autos comprovante de recolhimento da multa aos cofres do Tesouro Nacional.
Em face de todo o exposto, entende-se que os responsáveis não obtiveram êxito em demonstrar, conforme exige o inciso VI do §1º do art. 4º-E da Lei 13.979/2020, ter sido produzida uma estimativa de preços no âmbito dos procedimentos que precederam ao Contrato 7/2020-Sesap. Não devem ser acolhidos, por conseguinte, os argumentos tendentes a afastar a irregularidade objeto das audiências do Tribunal.

	G. Conclusão

	Quanto ao mérito, a representação deve ser considerada parcialmente procedente.
Considerando a proposta de rejeição das razões de justificativas dos responsáveis, devem ser mantidos os termos da matriz de responsabilização anexada ao final da instrução da peça 100 dos presentes autos.
Propõe-se que seja aplicada aos responsáveis a multa prevista no art. 58, II, da Lei 8.443/1992, devendo ser levadas em consideração, na avaliação da gravidade das condutas, as circunstâncias práticas que impuseram, limitaram e/ou condicionaram a atuação dos agentes, bem como, na dosimetria da sanção, as circunstâncias atenuantes e os antecedentes dos responsáveis, na forma descrita na instrução.

	H. Impacto dos Encaminhamentos Propostos

	Haverá impacto relevante na Unidade Jurisdicionada e/ou na sociedade, decorrente dos encaminhamentos propostos?
	Não

	I. Pedido de Ingresso aos Autos, de Informações/Vistas/Cópias, e de Sustentação Oral

	Há pedido de ingresso aos autos feito por terceiros?
	Não

	Há pedido de informações/vistas/cópia do processo?
	Sim

	Análise:
Quanto aos pedidos de informações/vistas/cópia do processo de representação, formulados pelos responsáveis (peça 101) , já houve seu deferimento e usufruto, tendo em vista que os pleiteantes constituem partes no processo.

	Há pedido de sustentação oral feito por terceiros?
	Não

	J. Processos Conexos, de Contas e Apensos

	Há processos conexos noticiando possíveis irregularidades na contratação ora em análise?
	Sim

	Número do TC
	Descrição Sumária
	Estado Atual
	Situação Atual

	TC Processo 016.867/2020-3
	Acompanhamento das aquisições públicas voltadas ao enfrentamento da Covid-19
	Encerrado
	Arquivado

	Há processos de contas referentes ao (s) exercício (s) em que as irregularidades ocorreram?
	Não

	Há processos apensos?
	Sim

	Número do TC
	TC Processo 035.884/2021-5 (solicitação de informação formulada por Procurador da República no Rio Grande do Norte; concedido acesso aos autos da representação ao solicitante) 

	K. Proposta de Encaminhamento

	Em virtude do exposto, propõe-se:
1.1. conhecer da representação, satisfeitos os requisitos de admissibilidade constantes no  art. 237, inciso VI e parágrafo único, do Regimento Interno/TCU, e no art. 103, § 1º, da Resolução - TCU 259/2014;
1.2. no mérito, considerar a presente representação parcialmente procedente;
1.3. rejeitar as razões de justificativa apresentadas por Ana Maria de Castro Magalhães, CPF XXX.026.374-XX; Maria Valéria Bezerra, CPF XXX.469.177-XX; e Cipriano Maia de Vasconcelos, CPF XXX.216.484-XX, em relação ao item "a" da audiência, aplicando-lhes a multa prevista no art. 58, inciso II, da Lei 8.443/1992, c/c o art. 268, II, do Regimento Interno do TCU, fixando prazo de quinze dias, a contar da notificação, para que comprovem, perante este Tribunal (art. 214, III, "a", do RI/TCU) , o recolhimento das dívidas aos cofres do Tesouro Nacional, atualizadas monetariamente desde a data do presente acórdão até a do efetivo recolhimento, se forem pagas após o vencimento, na forma da legislação em vigor;
1.4. autorizar, caso requerido, nos termos do art. 26 da Lei 8.443/1992, e do art. 217 do RI/TCU, o parcelamento das dívidas em até 36 parcelas, com a atualização monetária e os correspondentes acréscimos legais, esclarecendo aos responsáveis que a falta de pagamento de qualquer parcela importará no vencimento antecipado do saldo devedor, sem prejuízo das demais medidas legais;
1.5. autorizar, desde logo, nos termos do art. 28, inciso II, da Lei 8.443/1992, a cobrança judicial das dívidas;
1.6. informar à Secretaria de Estado da Saúde Pública do Rio Grande do Norte e ao Exmo. Sr. Felipe Valente Simando, Procurador da República no Estado do Rio Grande do Norte, neste último caso com referência ao Procedimento Preparatório 1.28.000.001452/2021-13, do acórdão que vier a ser proferido, destacando que o relatório e o voto que fundamentam a deliberação ora encaminhada podem ser acessados por meio do endereço eletrônico www.tcu.gov.br/acordaos; e
1.7. encaminhar cópia da deliberação que vier a ser proferida aos responsáveis ouvidos em audiência: Ana Maria de Castro Magalhães, CPF XXX.026.374-XX; Maria Valéria Bezerra, CPF XXX.469.177-XX; e Cipriano Maia de Vasconcelos, CPF XXX.216.484-XX, bem como ao seu respectivo representante legal."

	É o relatório.

Carlos Frederico Braga Martins (48750/OAB-DF), representando Ana Maria de Castro Magalhães, Cipriano Maia de Vasconcelos e Maria Valéria Bezerra.

Não atuou

REPRESENTAÇÃO. APURAÇÃO DE POSSÍVEIS IRREGULARIDADES OCORRIDAS EM CONTRATO. INDÍCIOS DE SOBREPREÇO. AUSÊNCIA DE ELABORAÇÃO DE ESTIMATIVA DE PREÇOS QUE JUSTIFICASSE OS PREÇOS PACTUADOS. INVIABILIDADE DE APURAÇÃO. AUDIÊNCIA. RAZÕES DE JUSTIFICATIVAS INSATISFATÓRIAS. CONHECIMENTO. PROCEDÊNCIA PARCIAL. MULTA. COMUNICAÇÃO.

REPRESENTAÇÃO (REPR)

Secretaria de Controle Externo de Aquisições Logísticas (Selog)

Esta representação foi autuada com a finalidade de apurar possíveis irregularidades ocorridas no âmbito do contrato 7/2020-Sesap, celebrado entre a Secretaria de Estado de Saúde do Rio Grande do Norte - Sesap e a Liga Norte-Riograndense contra o Câncer - Liga, por dispensa de licitação fundamentada na Lei 13.979/2020, cujo objeto previa a disponibilização, à rede estadual, de sessenta leitos hospitalares destinados ao enfrentamento da covid-19.
2.	No curso da instrução do processo, a irregularidade que remanesceu a ser apurada foi a incompatibilidade do valor da contratação fixado para as diárias dos leitos de UTI (R$ 3.200,00) e de enfermaria (R$ 1.800,00) com os preços praticados no mercado, inclusive com outros contratos firmados pelo estado que possuíam objetos semelhantes.
3.	Rememoro, por oportuno, que foi necessária a aplicação de multa ao Sr. Cipriano Maia de Vasconcelos, Secretário Estadual de Saúde Pública do Estado do Rio Grande do Norte, mediante o Acórdão 1376/2021-TCU-Plenário, com fundamento no art. 58, inc. IV, da Lei 8.443/1992, em face do não atendimento às diligências formuladas para a viabilização da instrução deste processo.
4.	Posteriormente, tendo sido enviadas a esta Corte as informações solicitadas, a Secretaria de Controle Externo de Aquisições Logísticas - Selog formulou proposta de se considerar parcialmente procedente a representação e que se desse ciência à Sesap " (...) com fundamento no art. 9º, inciso I, da Resolução - TCU 315/2020, sobre a seguinte impropriedade/falha, identificada na Dispensa de Licitação Sesap/Covid-19 34/2020, da qual resultou o Contrato 7/2020-Sesap, para que sejam adotadas medidas internas com vistas à prevenção de outras ocorrências semelhantes:
	a) ausência de planilha de custos ou qualquer outro demonstrativo apto para justificar os preços pactuados para as diárias de leitos Covid de UTI (R$ 3.200,00) e de enfermaria (R$ 1.800,00) , previstos no item 9.2.1 do contrato, essencial para a estimativa de preços exigida pelo §1º, inciso VI, do art. 4º-E, da Lei 13.979/2020;".
5.	Na ocasião, por proposta deste relator, o Tribunal decidiu, preliminarmente, determinar a audiência dos responsáveis da Sesap pela não produção da estimativa de preços no âmbito dos procedimentos que precederam ao contrato 7/2020-SESAP, em inobservância ao disposto no §1º, inciso VI, do art. 4º-E, da Lei 13.979/2020 (Acórdão 1904/2022-TCU-Primeira Câmara) .
6.	Diante das peculiaridades que permeavam o contrato em análise, dado que os leitos, tanto para UTI quanto para a enfermaria, por serem destinados, preferencialmente, aos doentes oncológicos, possuíam inexoravelmente um custo superior àqueles voltados para pessoas acometidas da covid-19, o Tribunal decidiu que não havia informações suficientes para se chegar a uma conclusão confiável acerca do eventual sobrepreço e do seu montante, inviabilizando a caracterização do débito, ainda que por estimativa.
7.	No entanto, essa dificuldade de apuração do valor aceitável decorreu fundamentalmente da falta de elaboração de uma estimativa dos preços dos leitos a serem contratados, que se constitui uma obrigação inerente às aquisições sem devido processo licitatório. Tal imposição estava prevista até mesmo na Lei 13.979/2020, vigente à época, que estabeleceu medidas extraordinárias para facilitar as aquisições destinadas ao enfrentamento da emergência sanitária decorrente do Coronavírus.
8.	Entendi, portanto, pela realização de audiências e não a mera expedição de ciência à Sesap, pois foi a inércia dos próprios gestores que inviabilizou a apuração da adequabilidade dos valores contratados. Com efeito, os responsáveis pela contratação não poderiam se beneficiar da impossibilidade de imputação de eventuais danos provocada pela omissão deles mesmos.
9.	Promovidas as audiências, os responsáveis compareceram aos autos e apresentaram idênticas razões de justificativa, representados pelo Dr. Carlos Fernando Braga Martins, Procurador do Estado, que foram analisadas conjuntamente pela Selog.
10.	A defesa sustenta, reiteradamente, que as pesquisas de preços realizadas serviriam como estimativa do preço da contratação a justificar os valores adicionais cobrados, tendo em vista as peculiaridades relacionadas ao atendimento de pacientes com câncer e contaminados com a covid-19.
11.	Quanto à possibilidade de se fixar valores superiores ao praticado no mercado em função de situações específicas, não há divergência. O que não se comprova, no caso, é em que medida essa situação sui generis pode incrementar, de forma aceitável, os preços admitidos ordinariamente. Assim se manifestou a Selog a esse respeito: "Portanto, ainda que se considere que a indicação dos contratos apontados como estimativa de preços a que alude o art. 4º-E, inciso VI, da Lei 13.979/2020, tem-se que a mesma não serve para justificar o valor das diárias dos leitos contratados, não havendo no bojo do processo justificativa para a contratação por valores superiores ao estimado, conforme preconizado no art. 4º-E, § 3º, da Lei 13.979/2020"  (peça 59, p.9) .
12.	Releva destacar que o próprio ex-Secretário de Saúde, Cipriano Maia Vasconcelos, ao solicitar à Liga informações sobre os parâmetros que foram utilizados para os preços fixados, requerendo, ademais, que os valores fossem reavaliados, com o intuito de aproximá-los aos preços de mercado, tinha pleno conhecimento acerca da necessidade de comprovação dos preços praticados, notadamente por estes estarem acima dos valores de mercado (peça 40, p.7) .
13.	No entanto, não foram apresentadas a esta Corte de Contas informações consistentes que pudessem justificar a prática de preços superiores ao de mercado e em que medida eles seriam aceitáveis.
14.	Como já disse no voto que fundamentou o Acórdão 1904/2022-TCU-Primeira Câmara, exarado nestes memos autos: "É bem verdade que essa mesma lei [Lei 13.979/2020] admite, excepcionalmente, que não se faça a estimativa de preços, se for devidamente justificado, e até autoriza o poder público a pagar valores superiores aos de mercado, desde que negocie previamente com outros fornecedores ou fundamente a variação de preços no mercado por motivo superveniente (§2º e incisos I e II do §3º do art. 4º-E) . Ocorre que essas providências não foram adotadas pelos responsáveis pela contratação".
15.	A circunstância dramática da pandemia pode justificar a simplificação e a desburocratização de procedimentos administrativos, notoriamente morosos, para viabilizar o premente tratamento dos infectados pelo coronavírus, tal como a contratação de leitos hospitalares tratada nestes autos. Essa necessidade, inclusive, tem sido reconhecida e contemplada pelo ordenamento jurídico nacional. Cito, de forma exemplificativa, a edição das Leis 13.979/2020, 14.010/2020, 14.065/2020 e das Medidas Provisórias 926, 927, 928 e 951, todas de 2020.
16.	Ocorre, entretanto, que a inobservância de regras comezinhas de contratação pública termina por impedir a consecução da finalidade pública desejada, acarretando prejuízos para a população, com a contratação de leitos por preços injustificados.
17.	Assim, anuindo à instrução promovida pela Selog, adoto como minhas razões de decidir a minuciosa análise técnica realizada acerca das audiências promovidas.
18.	Consigno, ademais, também em consonância com a proposta da unidade técnica, que ponderarei na dosimetria da multa que vou sugerir ao colegiado as circunstâncias decorrentes do cenário de pandemia e as reais dificuldades do gestor público.
	Ante o exposto, VOTO no sentido de que o Tribunal adote a minuta de acórdão que ora submeto à deliberação deste Colegiado. 
	TCU, Sala das Sessões, em 20 de setembro de 2022.
JORGE OLIVEIRA 
Relator